【裁判字號】    98,醫上易,6
【裁判日期】    981208
【裁判案由】    損害賠償
【裁判全文】
臺灣高等法院民事判決                 98年度醫上易字第6號
上  訴  人  醫療財團法人辜公亮基金會和信治癌中心醫院（原
            名財團法人辜公亮基金會和信治癌中心醫院）
法定代理人  丙○○
上  訴  人  乙○○
共      同
訴訟代理人  丁中原律師
            沈妍伶律師
            林俊吉律師
被上  訴人  甲○○
訴訟代理人  孫隆賢律師
上列當事人間損害賠償事件，上訴人對於中華民國98年5月14日
臺灣士林地方法院96年度醫字第9號第一審判決提起上訴，本院
於98年11月24日言詞辯論終結，判決如下：
    主  文
原判決關於命上訴人連帶給付新臺幣肆拾萬貳仟貳佰捌拾元本
息部分，及該部分假執行之宣告，暨訴訟費用之裁判除確定部分
外均廢棄。
前開廢棄部分，被上訴人在第一審之訴，及假執行之聲請均駁回
。
第一審（除確定部分外），及第二審訴訟費用由被上訴人負擔。
    事實及理由
一、被上訴人主張：伊於民國93年3 月11日因乳癌入住上訴人醫
    療財團法人辜公亮基金會和信治癌中心醫院（以下稱和信醫
    院）治療，翌日由訴外人即該院之楊承恩醫師施以切除乳房
    手術，再由上訴人乙○○接續為伊做雙側乳房重建手術，嗣
    於95年12月21日，乙○○再為伊施行第2 階段乳房重建手術
    。詎乙○○違反醫療法第63條第1項、第64條第1項、第81條
    、醫師法第12條之1 規定，於前開手術前未盡其告知義務，
    致伊於未獲充分資訊下接受手術，且因乙○○醫術不佳，使
    伊乳房於術後呈現兩邊大小不一、一高一低之情形，除影響
    伊之生活與自尊心，使伊精神上受到極大之痛苦外，日後亦
    須再動手術重建。乙○○不法侵害伊之權利，應依民法第18
    4條第1項前段、第2 項規定賠償伊所受損害，而和信醫院為
    乙○○之僱用人，其選任、監督乙○○亦有疏失，應依民法
    第188 條之規定與乙○○負連帶賠償責任。又對於系爭重建
    手術，乙○○乃和信醫院之履行輔助人，和信醫院應就其故
    意過失負同一責任，和信醫院自有不完全給付之債務不履行
    責任等情。爰依上開規定求命上訴人連帶給付伊乳房重建醫
    藥費用新臺幣（下同）15萬2,283元、再重建醫藥費用12萬
    元，及精神損害賠償50萬元，合計77萬2,283元及法定遲延
    利息之判決。原審判命上訴人應連帶給付被上訴人乳房重建
    醫藥費用新臺幣15萬2,283元、再重建醫藥費用10萬元，及
    精神賠償15萬元，計40萬2,283元，及自96年8月25日起至清
    償日止，按年息5%計算之利息。並駁回被上訴人其餘之訴，
    上訴人不服，提起上訴。被上訴人於本院答辯聲明：上訴駁
    回（原審駁回被上訴人超過上開請求部分，未據其聲明不服
    ，已告確定）。
二、上訴人則以：乙○○就乳房重建手術之風險、可能之併發症
    及可能會有左右不對稱之情形，均已於手術前向被上訴人告
    知，並未違反告知義務。而乳房重建手術本有一定機率產生
    不對稱之情形，此於國際醫學上均認為仍屬成功之手術，不
    能以整形手術之觀點為評斷，且乙○○所為之手術、診療業
    經鑑定為無過失。況本件乳房重建手術係為兩階段之手術，
    第2次手術原訂94年4月26日進行，惟被上訴人竟遲至同年12
    月21日始回院進行手術，術後亦未如期於上訴人和信醫院所
    安排之時間回診拆線、追蹤檢查及接受乳房按摩衛教，其未
    配合和信醫院上揭之醫療行為，均有可能導致乳房「莢膜攣
    縮」現象發生或增加發生之機率，且被上訴人所接受之放射
    線治療，亦有導致皮膚難以擴張及「莢膜攣縮」之可能，進
    而致其乳房外觀不對稱，均屬不可歸責於乙○○之事由。且
    醫療契約之給付義務並不包含給付效果，縱醫療結果未符合
    被上訴人之主觀期待，亦不得據此即認有不完全給付之情事
    。而乙○○雖於第2 次重建手術時拆除植入被上訴人之人工
    血管，乃因該人工血管已破裂，係為保護被上訴人所為，非
    因右側鹽水袋義乳植入位置過高始拆除該人工血管等語，資
    為抗辯。並上訴聲明：如主文所示。
三、查被上訴人因罹患乳癌於93年3 月12日由上訴人和信醫院雇
    用之楊承恩醫師施以切除乳房手術，並由同院醫師即上訴人
    乙○○於當日接續做雙側乳房第1 階段重建手術置入組織擴
    張器，嗣於95年12月21日再為被上訴人施行第2 階段重建手
    術置入鹽水袋義乳等事實，為兩造所不爭，復有診斷證明書
    、病歷資料等件附卷可稽，堪信為真實。
四、被上訴人主張，乙○○違反前開法律規定之告知義務，致伊
    未獲充分資訊下，接受手術，且因乙○○醫術不佳，使伊乳
    房於術後呈現兩邊大小不一、一高一低，侵害伊身體健康應
    負侵權行為損害賠償義務，和信醫院應負僱用人之連帶賠償
    責任，並負不完全給付之債務不履行責任等情，為上訴人所
    否認，並以前揭情詞置辯。經查：
  (一)按所謂乳房重建手術後之莢膜膜攣縮，係指在正常之傷口癒
    合過程會形成一個疤痕之莢膜，但由於不明之原因，很有可
    能與病人之體質有關，此疤痕之莢膜，有時會收縮，因而擠
    壓義乳，於是產生不同程度之硬度，臨床上乳房重建較隆乳
    手術更易發生莢膜攣縮，而放射線治療確實會引起義乳周圍
    之血管攣縮會增高，使義乳之改變形狀能力降低，外觀變差
    （見上訴人所提之醫學文獻，原審醫字卷第83、88頁）。可
    見乳房重建手術與美容隆乳手術二者並不相同，前者係以人
    造方式重建切除乳房患者之乳房，後者則為調整原有乳房外
    觀，以達美容目的。而本件乳房重建手術之醫療計畫本即採
    兩階段重建之方式，第1 階段手術置入組織擴張器以擴張皮
    膚，第2 階段則為取出組織擴張器並置入鹽水袋義乳，此並
    為被上訴人於原審審理時陳稱：「在我第1 次作乳房重建手
    術之前，醫生就有告訴我要做2 次乳房重建手術。」等語即
    明（參見原審醫字卷第66頁）。再本件於乙○○施行第1 階
    段組織擴張器植入後，被上訴人因右側胸壁感染，乃於93年
    3月27日再由乙○○為其手術取出，迄同年8月27日再行植入
    ，期間被上訴人共接受6次化學治療，復自93年9月17日至同
    年月26日止被上訴人共接受5000CGY放射線治療，94年12月6
    日被上訴人因組織擴張器破裂而回診，同年月21日乙○○為
    被上訴人移除組織擴張器，並置入鹽水袋義乳，有各該病歷
    資料在卷為憑（見本院卷第73-84 頁），並為被上訴人所不
    爭。
  (二)原審囑託行政院衛生署醫事審議委員會就本件相關醫療過程
    為鑑定，其意見為：「(一)乙○○醫師對病人所採之乳房重建
    手術（兩側立即性組織擴張之方法），於本案當時適合病人
    兩側乳癌之症狀。(二)…以本案病人之癌症期別來說，作立即
    性重建並無不當，但若切除乳癌時，一般外科醫師有建議術
    後做放射治療時，則須多注意放射治療引起之莢膜攣縮。…
    其後遺症包括組織擴張器或生理食鹽水袋暴露、破裂…莢膜
    攣縮、兩側不對稱等。…(四)93年3 月12日施行第一次重建手
    術後，有兩側乳房大小高低不一之情況，是可接受之過程。
    12 月21日再次重建手術，各植入375c.c.生理食鹽水袋，理
    論上兩側乳房有可能大小一樣，因右側乳房曾進行放射治療
    ，故實際上可能產生兩側乳房高低不一、柔軟度不同之情況
    。(五)依據文獻報告施行乳房重建手術相關統計資料：義乳植
    入手術時間約1小時，成功率98%-100%…約有21.5%會產生不
    對稱之外觀，而莢膜攣縮發生率為平均5年約30%，…(六)在93
    年～94年間，病人一側乳房曾接受過放射治療，另一側乳房
    並沒有接受放射線治療，以兩側同等大小（375c.c.）生理
    食鹽水袋重建，非常有可能會產生兩側乳房不對稱、外觀高
    低不一、柔軟度不同之結果，這是可預期且可能之結果，也
    是可以接受之結果…。」等語（見原審醫字卷第158-159 頁
    ），是依前開鑑定意見，乳癌病人作乳房重建，如於術後曾
    接受放射治療，須多注意放射治療引起之莢膜攣縮，而依文
    獻報告義乳植入手術約有21.5% 會產生不對稱之外觀，而莢
    膜攣縮發生率為平均5年約30%，準此，本件乳房重建手術術
    後雖有發生左右不對稱之情形，惟以被上訴人一側乳房曾接
    受過放射治療，另一側乳房未接受放射線治療之情形下，非
    常有可能會產生兩側乳房不對稱、外觀高低不一、柔軟度不
    同之結果，而此為可預期且可能之結果，也是當時之醫療水
    準可以接受之結果，自難認乙○○為和信醫院履行之前開給
    付為不完全，及在前開重建手術之過程有何過失可言。
  (三)被上訴人雖謂，乙○○於第1次手術時既會考量右側注入550
    CC，左側注入450CC之鹽水袋，何於第2次手術未慮及右側會
    發生莢膜攣縮及缺乏彈性之情形，竟同時裝入375CC之鹽水
    袋，其有過失至為明顯云云。惟查，第1階段手術置入組織
    擴張器之目的，係用以擴張皮膚，而被上訴人於93年10月5
    日完成生理食鹽水注射，斯時被上訴人右側乳房共接受5000
    CGY放射線治療，已如前述。為擴張較緊之右側皮膚，乙○
    ○乃於右側注入550CC，左側注入450CC之生理食鹽水，其目
    的在將來置入義乳時，兩側得以相同。而進行第2次手術時
    須置入義乳，此為重建的乳房，當應兩側相同。而本件被上
    訴人乳房重建結果發生左右不對稱之情形，係因右側乳房部
    位發生莢膜攣縮，乃前開鑑定意見所認定，致右側鹽水袋義
    乳受到擠壓移動，與兩側是否置入相同375C.C.之鹽水袋無
    涉。
  (四)被上訴人復稱，乙○○在作第2 次手術時，未經伊同意擅將
    右側人工血管拆除，顯見乙○○一開始為伊裝置右側義乳過
    高而有過失云云。然依手術記錄所示，乙○○醫師於第2 階
    段手術時，為被上訴人左右兩側所製造之義乳空腔，其高度
    未見不一（見本院卷第34頁背面），雖其手術亦移除人工血
    管，然乙○○陳稱，係手術時發現被上訴人之人工血管已有
    破裂現象始將之取出等情。姑不論其所稱破裂一節是否屬實
    ，縱乙○○未經被上訴人同意拆除該人工血管，亦不能由此
    得證乙○○植入右側鹽水袋義乳之位置過高，被上訴人據此
    主張乙○○有過失等情，亦無可採。
  (五)次按，醫療機構實施手術，應向病人或其法定代理人、配偶
    、親屬或關係人說明手術原因、手術之成功率或可能發生之
    併發症及危險性，並經其同意，簽具手術同意書及麻醉書，
    始得為之。又按醫療機構診治病人時，應向病人或其法定代
    理人、配偶、親屬或關係人告知其病情、治療方針、處置、
    用藥、預後情形及可能之不良反應。再醫師診治病人時，應
    向病人或其家屬告知其病情、治療方針、處置、用藥、預後
    情形及可能之不良反應，醫療法第63條第1 項、第81條、醫
    師法第12條之1定有明文。本件乙○○於93年2月19日曾向被
    上訴人解釋乳房重建之意義、目標和不同重建方式之選項，
    及解釋使用組織擴張器和鹽水袋做乳房重建之過程、併發症
    ，併發症包括-1.莢膜攣縮：會產生乳房變硬、左右不對稱
    ，2.細菌感染：必須取出植入物等情，有病歷在卷可證（見
    原審醫字卷第199-200頁）。而被上訴人完成第1階段重建手
    術後之94年12月6 日就診時，乙○○亦曾向被上訴人解釋重
    建手術有感染及莢膜攣縮之風險等情，亦有病歷可參（見原
    審醫字卷第95、96頁），又乙○○於同日在被上訴人之手術
    同意書「建議手術原因」欄載明：「重建」，醫師聲明欄「
    手術併發症及可能處理方式」，載明：「出血、感染-壞死
    、裂開-異物移除、換葯、菌血症」，「預期手術後，可能
    出現之暫時或永久症狀」，附記「疤痕、莢膜攣縮」等語（
    見原審醫字卷第203 頁），而依前開規定，說明手術之成功
    率「或」併發症，均屬已盡說明義務，而乙○○已告知前開
    手術之原因、可能發生之併發症及危險性等，自難謂其未盡
    告知義務。被上訴人雖辯稱，其聽不懂何謂莢膜攣縮云云，
    惟被上訴人於2 階段之乳房重建手術同意書上，均聲明醫師
    已向其解釋，其已瞭解手術風險等相關資訊，參以第2 階段
    重建之手術同意書上，並以手寫方式註明出血、感染-壞死
    、裂開-異物移除、換葯、菌血症，疤痕、莢膜攣縮等情已
    如前述，被上訴人如有不明，豈有2 次均在手術同意書上簽
    名並聲明表示知悉之理，其此項主張，尚無可採。
五、綜上所述，上訴人乙○○未違反醫療法第63條第1 項、第81
    條、醫師法第12條之1 規定之告知義務，被上訴人亦未舉證
    證明乙○○對本件乳房重建手術有何故意過失，其主張乙○
    ○應負侵權行為責任，即不可採，而其主張上訴人和信醫院
    應負僱用人連帶侵權行為及依民法第224 條規定，負不完全
    給付責任，亦屬無據。從而，被上訴人本於民法第184條第1
    項前段、第2項、第188條第1 項及債務不履行法律關係，請
    求上訴人連帶賠償乳房重建醫藥費用15萬2,283 元、再重建
    醫藥費用10萬元及慰撫金15萬元，合計40萬2,283 元，及自
    起訴狀繕本送達之翌日即96年8 月25日起至清償日止，按年
    息5%計算之利息，洵屬無據，不應准許。原審就此部分判命
    上訴人給付，並為假執行之宣告，尚有未洽。上訴意旨指摘
    原判決此部分不當，求予廢棄改判，為有理由。爰由本院將
    原判決此部分予以廢棄，改判如主文第2項所示。
六、兩造其餘攻擊防禦方法及未經援用之證據，經本院審酌後認
    與本判決之論斷不生影響，爰不一一論駁，附此敘明。
七、據上論結，本件上訴為有理由。依民事訴訟法第450條、第
    78條，判決如主文。
中    華    民    國    98    年    12    月     8    日
                    民事第十一庭
                        審判長法  官  鄭雅萍
                              法  官  徐福晉
                              法  官  詹文馨
正本係照原本作成。
不得上訴。
中    華    民    國    98    年    12    月    10    日
                              書記官  洪秋帆

司法院資訊處製作；財團法人民間司法改革基金會備份。
